臺灣嘉義地方法院交通事件裁定　　　　　　　　　九十一年度交聲字第一四六號
　　原裁決處分
　　機　　　關　交通部公路局嘉義區監理所
　　異　議　人　甲○○
右列異議人因違反道路交通管理處罰條例案件，對於台灣省公路局嘉義區監理所於九
十一年四月四日所為之裁決處分（裁決處分案號為：嘉監五違車字第７０─Ｚ000
00000號），聲明異議，本院裁定如左：
    主  文
原處分撤銷。
甲○○不罰。
    理  由
一、聲明意旨略以：（一）異議人即受處分人於民國（下同）九十年一月十九日二十
    二時四十分許，駕駛車號Ｙ６--４３０６號自小客車途經台十八線往國道三號高
    速公路中埔交流道匝道口（北往南二九八公里處），並無任何違規行為、酒後駕
    駛徵候，車輛狀況及設備均無異常之情況下，即遭國道八隊白河分隊員逕予「攔
    停檢查」，並於查驗身份後僅以違反道路交通管理處罰條例第二十五條第三款予
    以舉發。（二）依據大法官解釋第五三五號：「臨檢實施之手段：檢查、路檢、
    取締或盤查等不問其名稱為何，均屬對人或物之查驗、干預，影響人民行動自由
    、財產權及隱私權等甚鉅，應恪遵法治國家警察執勤之原則。」，而警察依法執
    行交通稽查任務，屬臨檢之一種，然該條例對稽查前之攔停、詢問之要件、程序
    ，均無明文規定前，警察人員執行交通稽查勤務，必須受上開解釋文意旨之規範
    」，另內政部警政署復頒定「警察實施臨檢作業規定」之行政規則，凡員警執行
    臨檢勤務，亦應遵守此要則，始符合法律保留與法治國原則。（三）又該號理由
    書謂：「對人實施之臨檢則須以有相當理由足認其行為已構成或即將發生危害者
    為限，且均應遵守比例原則，不得逾越必要程度」，準此推諸交通稽查之執行，
    必須在下列情況下始可對用路人執行通稽查「一用路人有明顯違規行為，如闖紅
    燈、超速、未繫安全帶、未帶安全帽、經電腦查詢為失竊車輛等，即可攔停並檢
    查駕駛人之駕照與行照，二或經客觀合理判斷可能發生危害者，如無故煞停、跨
    線行駛、車身搖擺不定、駕駛人面帶酒容等，在攔停觀察後，除發現確有違規行
    為，才可進而檢查駕駛人之駕照與行照及舉發交通違規，尚不得直接任意對用路
    人隨機攔停檢查及盤查（恣意禁止原則）。（四）當時異議人見該執勤員警均對
    過往車輛逐一攔檢，每部車輛豈非均顯有酒後駕駛之徵候？異議人駕車何來「稍
    有不穩」？舉發機關所指「稍有不穩」意函究竟為何？縱有車身搖擺不定之情形
    ，也只能在攔停觀察後（如要求駕駛人搖下車窗），察看駕駛人是否聞有酒味、
    面帶酒容等情事，如無上述情形，即應放行，尚不得直接檢查駕駛人之駕照與行
    照，倘如警察人員均空言稍有不穩之託辭，據以對用路人任意隨機攔停檢查，蓋
    需有法律保留原則？（五）況該號解釋理由略以：「因預防將來可能之危害，則
    應採其他適當方式，諸如：設置警告標誌、隔離活動空間、建立戒備措施及加強
    可能遭受侵害客體之保護等，尚不能逕予檢查、盤查。」即表示警察人員如取締
    酒後駕車，必須設置警示標誌、車道隔離、引導受檢車輛停靠，惟當日僅見執勤
    員警將巡邏車停放匝道口，均無設置相關措施，豈能取締酒後駕車專案勤務？（
    六）異議人於前述時地，均無何違規行為及車身稍有不穩之情，國道八隊員警卻
    逕予攔停並檢查異議人之駕照與行照，已逾越五三五號解釋及警察臨檢作業規定
    之意旨，對人民行動自由進行干涉，侵犯人權。（七）五三五號解釋文之位階高
    於法律，就道路交通管理處罰條例未對稽查前之攔停、詢問之要件、程序明文規
    定前，該條例對本號解釋文中之法律明確性、正當法律程序等應予以補充適用，
    並同有拘束行政機關及人民之效力，本件舉發已經逾越本解釋文之規範，裁決機
    關不得僅憑舉發單位之函件，遽認違反道路交通管理處罰條例之事實為裁決基礎
    等語。
二、經查：本件異議人對於前揭時、地，駕駛其車號Ｙ６--４３０６號自小客車途經
    台十八線往國道三號高速公路中埔交流道匝道口（北往南二九八公里處），為國
    道第八警察隊白河分隊隊員鄭吉盛攔車稽查，經舉發「未帶駕照違規」一情，並
    不爭執，惟異議人對於前開舉發向裁決機關提出申訴，裁決機關向舉發機關函詢
    、第八警察隊乃函覆稱「該時段於中埔交流匝道，為防制車禍發生執行取締酒後
    駕車專案勤務，因見該車駕駛稍有不穩，攔車稽查發現駕駛人未帶駕照違規，依
    法舉發」等語，有該隊公警國八刑訴字第零九一零零零零二零二號函在卷可佐，
    裁決機關因認原舉發機關所為舉發並無不當，逕裁處「罰鍰新台幣（下同）三百
    元整」等情，有裁決機關即交通部公路局嘉義區監理所九一嘉監裁字第七二四零
    號移送書在卷可參。
三、按警察機關依據道路交通管理處罰條例、道路交通安全規則等交通法規執行維護
    道路交通安全勤務, 而進行「攔檢」之行為，業據司法院大法官會議於九十年十
    二月十四日以釋字第五三五號做成解釋謂：「警察勤務條例規定警察機關執行勤
    務之編組及分工，並對執行勤務得採取之方式加以列舉，已非單純之組織法，實
    兼有行為法之性質。依該條例第十一條第三款，臨檢自屬警察執行勤務方式之一
    種。臨檢實施之手段：檢查、路檢、取締或盤查等不問其名稱為何，均屬對人或
    物之查驗、干預，影響人民行動自由、財產權及隱私權等甚鉅，應恪遵法治國家
    警察執勤之原則。實施臨檢之要件、程序及對違法臨檢行為之救濟，均應有法律
    之明確規範，方符憲法保障人民自由權利之意旨。上開條例有關臨檢之規定，並
    無授權警察人員得不顧時間、地點及對象任意臨檢、取締或隨機檢查、盤查之立
    法本意。除法律另有規定外，警察人員執行場所之臨檢勤務，應限於已發生危害
    或依客觀、合理判斷易生危害之處所、交通工具或公共場所為之，其中處所為私
    人居住之空間者，並應受住宅相同之保障；對人實施之臨檢則須以有相當理由足
    認其行為已構成或即將發生危害者為限，且均應遵守比例原則，不得逾越必要程
    度。臨檢進行前應對在場者告以實施之事由，並出示證件表明其為執行人員之身
    分。臨檢應於現場實施，非經受臨檢人同意或無從確定其身分或現場為之對該受
    臨檢人將有不利影響或妨礙交通、安寧者，不得要求其同行至警察局、所進行盤
    查。其因發現違法事實，應依法定程序處理者外，身分一經查明，即應任其離去
    ，不得稽延。前述條例第十一條第三款之規定，於符合上開解釋意旨範圍內，予
    以適用，始無悖於維護人權之憲法意旨。現行警察執行職務法規有欠完備，有關
    機關應於本解釋公布之日起二年內依解釋意旨，且參酌社會實際狀況，賦予警察
    人員執行勤務時應付突發事故之權限，俾對人民自由與警察自身安全之維護兼籌
    並顧，通盤檢討訂定，併此指明。」，是該解釋文業已明示警察機關依據警察勤
    務條例第十一條第三款所為之「臨檢」執行所應遵守之基本原則；而舉發機關於
    本件之「攔停檢查」行為，與依據警察勤務條例所定之臨檢行為相當，其手段之
    實施亦已達干預人民行動自由、隱私權之程度，自應遵守上開大法官解釋釋字第
    五三五號解釋所揭示之基本原則；而內政部嗣亦已依據該號解釋意旨，就警察依
    據警察勤務條例、道路交通管理處罰條例關於臨檢勤務之執行，於九十年十二月
    十八日以內政部警政署（九零）警署行字第二六零八四三號函訂定發布「警察實
    施臨檢作業規定」以為臨檢勤務執行之法律依據，並將上開解釋文所揭示之原則
    具體規範於該作業規定以供員警執勤遵守，警察依據道路交通管理處罰條例執行
    管制交通或維護安全之勤務時，自應恪遵上開「作業規定」之原則，所為之舉發
    並應符合司法院大法官釋字第五三五號解釋意旨，以符依法行政之法定要求。
四、復查：本件舉發機關函裁決機關稱「舉發機關於前揭時間、在國道三號二九八公
    里南向處，因「為防制車禍發生執行取締酒後駕車專案勤務」，因見異議人所駕
    上開汽車【行駛稍有不穩】，遂予攔查並發覺【異議人未帶駕照】之違規，而予
    舉發」等語，有該函在卷可查；惟按：為舉發之警察機關於執行本件維護交通安
    全勤務為之管制、攔查行為，應遵守前開「警察實施臨檢作業規定」所定之規範
    已如前述，而依據該作業規定第四點：關於對人實施臨檢需符合（一）有相當理
    由足認其行為已構成或即將發生危害；（二）應遵守比例原則，不得逾越必要程
    度、行使裁量權不得逾越法定之裁量範圍；（三）應將實況列舉：對於有相當理
    由足認其行為已構成或即將發生危害之情形加以列舉，如１、警察本人觀察：依
    事實狀況，行為人明顯攜帶武器或刀械，與其合法正常使用之處所，顯不相當者
    。如車站、公園內攜帶武器或刀械者；見警神色慌張，乘機逃跑或規避，或聚集
    人群突作鳥獸散者或無故丟棄財物逃跑者。２、棄車逃逸者：見警後倉惶棄車或
    加速衝車逃逸者。３、被害人呼救或示意求救者：警察發現住宅、公眾得出入之
    場所、交通工具或公共場所等處所，有人呼救或示意求救時。４、行為人於道路
    上駕車蛇行或超速飆行者。５、行為人攜帶不明危險物品，造成週遭民眾恐慌或
    厭惡者，可能發生危害時。」，而就本件依據舉發機關所函稱當時舉發情況係異
    議人駕車「稍有不穩」，並未符合上開法定「實況列舉」之任一項規定，縱揆之
    該要點中與本件最為相近之第四點第四款所定「駕車蛇行、超速飆行」情況，亦
    與舉發機關所陳本件異議人之駕駛行為【稍有不穩】之事實有顯著差別；此外，
    舉發機關並未能實際指明異議人當時之行駛有何事實足供認定「有相當理由其行
    為已構成或即將發生危害」，則舉發機關逕行攔檢之行為即有違上開作業要點之
    規定，其攔停行為既非合法，於攔停之後所為進一步檢查異議人駕照攜帶之檢查
    行為自有違正當之行政程序，縱異議人確有未帶駕照之事實，舉發機關之攔檢既
    非合法，其後之舉發處分亦難認合乎法定要件，否則，豈非違背前開大法官釋字
    第五三五號所指「警察勤務條例有關臨檢之規定，並無授權警察人員得不顧時間
    、地點及對象任意臨檢、取締或隨機檢查、盤查之立法本意。除法律另有規定外
    ，警察人員執行場所之臨檢勤務，應限於已發生危害或依客觀、合理判斷易生危
    害之處所、交通工具或公共場所為之」之意旨，從而，本件舉發機關之舉發並非
    合法，裁決機關據以駁回異議人之申訴，亦非適法，應由本院撤銷原處分，改以
    諭知異議人不罰，以維警察執勤、攔檢應依據法定程序為之之法治國原則。
五、據上論結，應依道路交通案件處理辦法第十九條，裁定如主文。
中      華      民      國      九十一  年      十一  月      二十    日
                            臺灣嘉義地方法院交通法庭
                                法  官    黃  國  益
右正本證明與原本無異。
如不服本裁定，應於裁定送達後五日內向本院提出抗告狀。
中    華      民      國      九十一  年      十一  月      二十    日
                                書記官    林  柑  杏
